臺灣新北地方法院民事判決
110年度訴字第1305號
原      告  黃信鈜  
            黃喨莫  
被      告  吳  棍  

訴訟代理人  吳奉達  
上列當事人間拆屋還地等事件，本院於民國111年1月11日言詞辯
論終結，判決如下：
    主  文
被告應將坐落新北市○○區○○段000地號土地上如附圖所示編號502
⑵部分面積42.31平方公尺之建物拆除，並將該土地騰空返還原告
黃信鈜及其他共有人全體。
被告應給付原告黃信鈜新台幣（下同）116,427元，及自110年6
月21日起至清償日止，按年息百分之5計算之利息。
原告其餘之訴駁回。
本判決第2項得假執行。但被告得以116,427元預供擔保而免為假
執行。
    事實及理由
一、按訴狀送達後，原告不得將原訴變更或追加他訴，但請求之
    基礎事實同一、擴張或減縮應受判決事項之聲明者，不在此
    限，民事訴訟法第255條第1項第2、3款定有明文。本件原告
    黃信鈜起訴後，本於被告無權占有土地之同一基礎事實，追
    加原告黃喨莫對被告不當得利之訴訟，核與上開規定相符，
    自屬合法。
二、原告主張：坐落新北市○○區○○段000地號面積49.5平方公尺
    土地（下稱系爭土地），現為原告黃信鈜與被告分別共有，
    應有部分各為3分之1、3分之2，原告黃喨莫於94年至99年12
    月28日間亦曾持有應有部分6分之1，而被告未經其他共有人
    同意，在系爭土地上如附圖所示編號502⑵部分面積42.31平
    方公尺興建鐵皮屋（下稱系爭建物），長期無權占有該土地
    ，原告自得依民法第821條、第767條規定，請求被告拆除系
    爭建物，並將占用之土地返還予原告及其他共有人全體。又
    被告無權占有系爭土地，並無法律上之原因，受有相當於租
    金之利益，致原告所有權受有損害，依民法第179條規定，
    原告自得請求被告給付相當於租金之不當得利，其中原告黃
    信鈜請求95至109年度之不當得利共計245,058元、原告黃喨
    莫請求95至99年度之不當得利共計37,422元（詳如本院訴字
    卷第126、127頁所示）等情。並聲明：㈠如主文第1項所示。
    ㈡被告應給付原告黃信鈜245,058元，及自民事訴之變更追加
    狀繕本送達翌日起至清償日止，按年息百分之5計算之利息
    。㈢被告應給付原告黃喨莫37,422元，及自民事訴之變更追
    加狀繕本送達翌日起至清償日止，按年息百分之5計算之利
    息。
三、被告則以：系爭土地被告持分比較多，且原告父親當初有同
    意被告永久無償使用，是口頭約定等語置辯。並聲明：原告
    之訴駁回。
四、原告主張系爭土地為原告黃信鈜及被告所共有，應有部分各
    為3分之1、3分之2，及被告所有系爭建物占有系爭土地如附
    圖所示編號502⑵部分面積42.31平方公尺之事實，有土地第
    一類登記謄本（本院板司調字卷第13頁、訴字卷第79頁）、
    勘驗筆錄、複丈成果圖表在卷可稽（本院訴字卷第111至113
    頁、第117頁），且為被告所不爭執，堪信為真實。
五、原告復主張系爭建物係無權占有系爭土地等情，則為被告所
    否認，並以前詞置辯。經查：被告雖抗辯原告父親當初有同
    意被告永久無償使用，是口頭約定云云，然未舉證以實其說
    ，尚無可取，是本件原告主張系爭建物係無權占有系爭土地
    之事實，亦堪信為真實。
六、按「各共有人對於第三人，得就共有物之全部為本於所有權
    之請求。但回復共有物之請求，僅得為共有人全體之利益為
    之」、「所有人對於無權占有或侵奪其所有物者，得請求返
    還之。對於妨害其所有權者，得請求除去之。有妨害其所有
    權之虞者，得請求防止之」，民法第821條、第767條第1項
    分別定有明文。查被告所有系爭建物無權占有原告共有系爭
    土地全部，且被告復未能證明有何正當權源得以占有使用之
    ，均如前述，依上開說明，原告自得請求被告將該部分地上
    物拆除，並將土地騰空返還予原告及其他共有人全體。
七、復按無法律上之原因而受利益，致他人受損害者，應返還其
    利益，為民法第179條所明定。又無權占有他人土地，可能
    獲得相當於租金之利益，復為社會通常之觀念（最高法院61
    年台上字第1695號判例意旨參照）。被告所有建物無權占有
    系爭土地如附圖所示編號502⑵部分面積42.31平方公尺，因
    而受有利益，致原告受有相當於租金之損害，原告自得依不
    當得利之法律關係，請求被告返還相當於租金之利益。復按
    民法第126條規定：「利息、紅利、租金、贍養費、退職金
    及其他一年或不及一年之定期給付債權，其各期給付請求權
    ，因五年間不行使而消滅」。又無法律上之原因而獲相當於
    租金之利益，致他人受損害時，如該他人之返還利益請求權
    已逾租金短期消滅時效之期間，對於相當於已罹消滅時效之
    利益，不得依不當得利之法則，請求返還，有最高法院85年
    度台上字第2059號、96年度台上字第2660號裁判要旨可參。
    查原告黃信鈜於110年2月24日對被告提起本件訴訟，請求被
    告拆屋還地及給付原告黃信鈜 95年至109年之相當租金不當
    得利共245,058元，並追加請求被告給付原告黃喨莫 95年至
    99年之相當租金不當得利共37,422元（本院訴字卷第126、1
    27頁），而被告無權占有系爭土地，已如前述外，復為時效
    抗辯（本院訴字卷第140頁），故原告上開請求，於原告黃
    信鈜自105年2月24日起至109年12月31日之相當租金不當得
    利部分，應屬有據，其餘部分則屬無據。再者，城市地方房
    屋之租金，以不超過土地及其建築物申報總價年息10%為限
    ，土地法第97條第1項定有明文，上開規定依同法第105條規
    定，於租用基地建築房屋準用之。土地法施行法第25條規定
    ，土地法第97條第1項所謂土地及建物之總價額，土地價額
    依法定地價，建築物價額依該管直轄市或縣市地政機關估定
    之價額。另土地法第148條、平均地權條例第16條規定，土
    地所有權人依土地法所申報之地價，為法定地價；土地所有
    權人未於公告期間申報地價者，則以公告地價80%為其申報
    地價。是土地法第97條第1項所謂土地申報價額即指該土地
    之申報地價而言。本件原告主張相當於租金之不當得利應以
    申報地價年息10%為據，惟金額究以若干為適當，依法應參
    酌基地之位置、工商繁榮之程度、占用人利用基地之經濟價
    值及所受利益等項，在申報地價年息10%限度內決定之。本
    院審酌系爭土地之坐落位置、地形特徵、住商機能尚稱便利
    ，無權占用部分係磚造鐵皮屋，及申報地價不及公告現值2
    成（同卷第79頁），與市價相較顯然偏低等一切情狀，認原
    告黃信鈜請求以系爭土地申報地價年息10%計算之尚屬適當
    。次查，系爭土地於105年1月1日起至106年12月31日止之申
    報地價為14,960元，自107年1月1日起之申報地價為14,320
    元（本院板司調卷第23頁），故被告應給付原告黃信鈜105
    年2月24日起至109年12月31日止之不當得利損害金共計116,
    427元（計算方式如下：1、105年2月24日至106年12月31日
    ：14,920×16.5×10%×〈312÷366＋1〉＝45,543.3，元以下4捨5入
    ；2、107年1月1日起至109年12月31日：14,320×16.5×10%×3
    ＝70,884）。
八、從而，本件原告依民法第821條、第767條第1項、第179條規
    定，請求：㈠被告應將坐落新北市○○區○○段000地號土地上如
    附圖所示編號502⑵部分面積42.31平方公尺之建物拆除，並
    將該土地騰空返還原告黃信鈜及其他共有人全體。㈡被告應
    給付原告黃信鈜116,427元，及自起訴狀繕本送達（本院訴
    字卷第33、35頁）翌日即110年6月21日起至清償日止，按年
    息百分之5計算之利息；為有理由，應予准許。逾此範圍之
    請求，則無理由，應予駁回。又本判決第2項所命給付金額
    在50萬元以下，應依職權宣告假執行，並酌定相當擔保金額
    職權宣告免為假執行。
九、本件事證已臻明確，兩造其餘主張陳述及攻擊防禦方法，經
    審酌與判決結果不生影響，爰不一一論述，亦併予敘明。
十、訴訟費用負擔之依據：民事訴訟法第79條。
中　　華　　民　　國　　111 　年　　2 　　月　　15　　日
                  民事第五庭    法　官　連士綱
以上正本係照原本作成
如對本判決上訴，須於判決送達後20日內向本院提出上訴狀。如
委任律師提起上訴者，應一併繳納上訴審裁判費。
中　　華　　民　　國　　111 　年　　2 　　月　　16　　日
                                書記官　游曉婷